【裁判字號】    90,訴,1185
【裁判日期】    901211
【裁判案由】    過失致死
【裁判全文】
臺灣彰化地方法院刑事判決                          九十年度訴字第一一八五號
    公  訴  人  臺灣彰化地方法院檢察署檢察官
    被      告  乙○○
右列被告因過失致死案件，經檢察官提起公訴（八十九年度偵續字第三四號），本院
判決如左：
    主  文
乙○○無罪。
    理  由
一、本件公訴意旨略以：被告乙○○原係彰化縣彰化市○○路○段二十號「久青藥草
    蒸汽浴澡堂」之負責人，為從事業務之人，於民國九十年三月二十七日十四時五
    十分許，接待洪吳錦花、甲○○母子二人前來洗蒸汽浴，原應注意應將「洗蒸汽
    浴時，宜二人以上互相照顧，如患有高血壓或心臟疾病，應特別注意身體狀況，
    務必有親友陪伴」等注意事項對顧客詳加說明，並應教導顧客蒸氣溫度控制器及
    服務鈴之正確使用方法，及注意蒸汽溫度之設定應維持在適合人體之範圍內、通
    風設備須完善，以防止意外之發生，且依當時情形，並無不能注意之情事，竟疏
    未注意，在未將上開注意事項告知洪吳錦花、及未示範蒸氣溫度控制器等設備之
    使用方法之情況下，即於同日十五時十分許，任由高齡七十歲之洪吳錦花單獨進
    入編號十一號浴室洗蒸汽浴，且疏未注意十一號浴室之溫度調節是否過高及通風
    狀況是否良好，致使洪吳錦花在高溫環境中，血液流向體表面散熱（即流汗現象
    ），致內臟尤其是腦部缺氧引起漸進性內窒息（組織缺氧）死亡，死亡後續因浴
    室內溫度過高，屍體因而受有全身面積百分之七十八之死後三度灼傷。嗣甲○○
    於同日十六時許，自編號十六號浴室洗畢走出，至十一號浴室敲門，數次均無回
    應，察覺有異，遂會同乙○○將浴室門打開，發現洪吳錦花倒在地上已無生命跡
    象等語，因認被告乙○○涉犯刑法第二百七十六條第二項之業務過失致死罪嫌。
二、公訴人認被告乙○○涉有業務過失致死罪嫌，係以(一)右揭犯罪事實，業據告訴人
    甲○○指訴歷歷，並有現場照片五張、現場圖一紙在卷可稽。(二)如卷附照片所示
    「久青藥草蒸汽浴澡堂」牆上固貼有注意事項，惟被害人係七十歲之高齡老婦，
    衡諸台灣社會狀況，此年紀之人多不識字，核與告訴人所述被害人不識字等情相
    符，則被告自應更盡口頭說明之義務；雖被告始終辯稱有將注意事項告知告訴人
    及被害人，然被告於本署檢察官相驗製作筆錄時先辯稱：有「建議」二人一起洗
    ；於偵查庭復辯稱：伊有說「必須」二人一起洗，並引導二人到十一號浴室，事
    後經告訴人告知始知悉告訴人自己跑到十六號浴室洗之事云云，所述互有出入；
    參以告訴人與被害人性別有異，且均係成年人，自不可能共浴，則被告所供不僅
    前後矛盾，且與常理有違。又經本署檢察官囑託彰化縣警察局彰化分局員警喬裝
    顧客前往「久青藥草蒸汽浴澡堂」洗澡之結果，服務人員並未善盡說明義務，有
    現場勘查報告一份在卷可參，益足以佐證告訴人所指上情。(三)被害人受有全身面
    積百分之七十八之死後三度灼傷之事實，有財團法人彰化基督教醫院急診病歷一
    份附卷可參。參酌本署法醫師提供之資料（已附卷），三度灼傷係發生在攝氏六
    十五度至七十度以上之熱作用，顯見十一號浴室蒸氣之溫度已達人體不能承受之
    高溫，與被告所辯蒸氣最高溫度僅能調到攝氏三十五度不符。(四)又被告未經申請
    核准營利事業登記，即擅自開業，經彰化縣政府公共安全稽查小組到場勘查結果
    ，「久青藥草蒸汽浴澡堂」室內消防栓設備、火警自動警報設備、排煙設備均未
    設，且建築物係鋼架造鐵皮屋、無使用執照，有彰化縣政府聯合查報小組稽查違
    規商業活動現場紀錄表一紙附卷為憑，顯見「久青藥草蒸汽浴澡堂」之安全設備
    缺乏，實不足以保障顧客洗蒸汽浴之安全。(五)綜上所述，被告既未善盡告知被害
    人應注意事項之義務，復未妥善設置蒸汽浴之安全設備以避免意外發生，其有過
    失至明為主要論據。
三、訊據被告乙○○固坦承被害人洪吳錦花於右述時地洗蒸汽浴導致窒息死亡一情不
    諱，惟堅決否認有何業務過失致死犯行，辯稱：伊事先有告知被害人母子二人，
    患有心臟病、高血壓之人及六十五歲以上之老年人不可單獨洗，牆上及每張桌上
    亦均貼有注意事項，伊並曾親自示範如何使用蒸氣控制器，以調整蒸氣之開、關
    及蒸氣之多寡，且每間浴室之蒸氣溫度設定均相同，服務人員僅控制蒸氣開放之
    時間及長短，而無法調整溫度，且蒸氣之溫度設定最高只能調到攝氏三十五度，
    伊已盡注意義務等語。
四、按犯罪事實應依證據認定之，無證據不得推定其犯罪事實，又不能證明被告犯罪
    者，應諭知無罪之判決，此於刑事訴訟法第一百五十四條及同法第三百零一條第
    一項分別定有明文；及按認定不利於被告之事實須依積極證據，茍積極證據不足
    為不利於被告事實之認定時，即應為有利於被告之認定，更不必有何有利之證據
    ；又按事實審法院對於證據之取捨，依法雖有自由判斷之權，然積極證據不足證
    明犯罪事實時，被告抗辯或反證縱屬需虛偽，仍不能以此資為積極證據應予採信
    之理由；再按事實之認定，應憑證據，如未能發現相當證據，或證據不足以證明
    ，自不能以推測或擬制之方法，以為裁判基礎（最高法院三十年上字第八一六號
    、三十年上字第四八二號、四十年台上字第八六號判例參照）。又認定犯罪事實
    ，所憑之證據，雖不以直接證據為限，間接證據亦包括在內，然無論直接或間接
    證據，其為訴訟上之證明，須於通常一般之人均不致於有所懷疑，而得確信其為
    真實之程度者，始得據為有罪之認定，倘其證明尚未達到此一程度，而有合理之
    懷疑存在時，即無從為有罪之認定（最高法院七十六年台上字第四九八六號判例
    參照）。再刑法上之過失犯，必須危害之發生，與行為人之欠缺注意，具有相當
    因果關係，始能成立，所謂相當因果關係，即以所生之結果觀察，認為確因某項
    因素而起，又從因素觀察，認為足以發生此項結果，始克成立。
五、經查：（一）被害人洪吳錦花自八十八年起因高血壓在家醫科門診追蹤治療，八
    十八年四月一日轉至心臟內科繼續治療，自八十八年四月一日至八十九年九月十
    四日一直在門診接受降低藥ＴＥＮＯＲＭＩＮ，每日五十毫克治療，其間血壓約
    一二五／七０～一六一／一０九（在醫院量），在家裡量的血壓為九六／五七～
    一四四／九三，因此建議先用非藥物控制。八十九年十二月十一日心電圖有陣彌
    性心房顫動。八十八年四月一日心臟超音波顯示有：１、中度到重度主動脈瓣閉
    鎖不全２、中度二尖瓣閉鎖不全３、輕度左心房擴大４、左心室收縮功能正常５
    、此種患者不適宜在太高溫環境上從事活動，因此不太建議從事蒸氣浴活動，此
    有財團法人彰化基督教醫院九十年九月二十七日（九０）章基歷字第九００九０
    五六號函在卷可稽，而告訴人自承其第一次至店中時服務人員告知「患心臟病者
    不宜洗」，且於九十年七月九日檢察官訊問時陳稱：（問：你母親生前有何疾病
    ？）肩膀酸痛。（問：是否心律不整？）是，我有時候也會等語，而被告與被害
    人洪吳錦花並不相識，更不可能知悉其是否有高血壓或心臟病，告訴人與其母親
    為至親，既已知其母親有心臟方面之疾病，仍將其母親帶至澡堂洗蒸氣浴，顯係
    自陷其母於危險之境地。（二）公訴人認「久青藥草蒸汽浴澡堂」牆上固貼有注
    意事項，惟被害人係七十歲之高齡老婦，衡諸台灣社會狀況，此年紀之人多不識
    字，核與告訴人所述被害人不識字等情相符，則被告自應更盡口頭說明之義務；
    雖被告始終辯稱有將注意事項告知告訴人及被害人，然被告於檢察官相驗製作筆
    錄時先辯稱：有「建議」二人一起洗；於偵查庭復辯稱：伊有說「必須」二人一
    起洗，並引導二人到十一號浴室，事後經告訴人告知始知悉告訴人自己跑到十六
    號浴室洗之事云云，所述互有出入；參以告訴人與被害人性別有異，且均係成年
    人，自不可能共浴，則被告所供不僅前後矛盾，且與常理有違等語。經查，「久
    青藥草蒸汽浴澡堂」入口大門口正對面貼有六尺正方之注意事項，而該注意事項
    即載有：三、蒸氣中，如有感覺身體不適，請速離開蒸氣室或至更衣室稍事休息
    ，待恢復後再進入切勿勉強。四、蒸氣時，請二人以上互相照顧，有高血壓者、
    心臟疾病者，請特別注意身體狀況，務必有親友陪伴，需要服務者，請按鈴。飲
    酒者，請務必待酒後，方能進入。沖澡室內並有服務鈴，並與櫃台相通，此有勘
    驗筆錄及照片在卷可稽。又告訴人於警訊及偵查中均陳稱：該店人員告訴我如患
    心臟病者不宜等語；於偵查中陳稱：（有無示範使用方式？）第一次去一位店員
    有示範，第二次去洗時沒有（見九十年度偵字第二九０八號偵查卷第三十九頁背
    面）；於本院訊問時陳稱：澡堂裡面有個把手，被告有示範給我們看，但示範得
    不清楚，被告有向我們說把手往下移就是開，往上移動就是關等語（見本院九十
    年九月二十日訊問筆錄）；又陳稱：（當日是否有實際操作蒸氣開關給你母親看
    ？）我只有告訴他如何操作，並沒有示範給他看，因為那開關很簡單，就像家中
    的水龍頭一樣等語（見本院九十年十月二日訊問筆錄），雖告訴人與被告間就被
    告是否將「洗蒸汽浴時，宜二人以上互相照顧，如患有高血壓或心臟疾病，應特
    別注意身體狀況，務必有親友陪伴」等注意事項對顧客詳加說明，並教導顧客蒸
    氣溫度控制器，說法互異，而被告既有告知患有心臟病者不能洗蒸汽浴，則其是
    否會漏未告知患有高血壓者亦不能洗蒸汽浴，此即有可疑？然本件並無其他具體
    事證足認究竟何人所言為實在，惟綜合告訴人以上所言，至少應足認告訴人至店
    中時，該店人員已告知「有心臟病者不宜洗」、「有實際至蒸汽室內操作開關」
    、「店內蒸汽開關簡易似家中水龍頭，我有告訴我母親如何操作」等情狀，參以
    被害人係於九十年三月二十七日下午二時五十分許由其子即告訴人帶至被告所經
    營之蒸汽浴澡堂洗蒸汽浴，而告訴人於當日稍早即下午一時左右更已來店內詢問
    相關注意事項、使用方法等事項，亦經店內人員介紹並現場操作使用方法，縱被
    害人年老不識字，惟告訴人既認被害人無心臟病，並再回家中將被害人帶至澡堂
    洗蒸汽浴，且店內蒸汽開關簡易似家中水龍頭，告訴人並有告訴其母親如何操作
    ，自難遽認係被告未盡告知義務。（三）公訴人認被害人受有全身面積百分之七
    十八之死後三度灼傷之事實，有財團法人彰化基督教醫院急診病歷一份附卷可參
    ，參酌台灣彰化地方法院檢察署法醫師提供之資料，三度灼傷係發生在攝氏六十
    五度至七十度以上之熱作用，顯見十一號浴室蒸氣之溫度已達人體不能承受之高
    溫，與被告所辯蒸氣最高溫度僅能調到攝氏三十五度不符。惟所謂之蒸氣即係以
    液態之熱水使成蒸氣，故蒸氣之溫度當不至於很低或比體溫低，否則即無法使一
    般人達到舒暢身心之效果，而坊間各種蒸氣浴所標榜之溫度高低亦甚不相同，有
    些蒸氣浴甚且標榜高溫，然因人體是否適合暴露於高溫之蒸氣下，則應視個人之
    身體狀況及是否有高血壓、心臟病等疾病而定。經查，本院至現場勘驗結果，發
    現該蒸汽浴澡堂每一間浴室內之蒸氣開關只能調整蒸氣之大小及開、關，而大廳
    之控制電箱亦僅有蒸汽輸出時間長短之控制，並無各間浴室不同溫度高度之控制
    扭，此有本院之勘驗筆錄及照片在卷可稽，故當天之蒸氣是否已達人體不能承受
    之高溫，則可由同時間亦進入其他間浴室之告訴人是否認在洗蒸氣浴後認該蒸氣
    已達人體不能承受之高溫而定，而告訴人於九十年三月二十八日即案發翌日檢察
    官訊問時陳稱：（你自己洗得感覺如何？）很舒服，沒問題等語，故當天之蒸氣
    並非有已達人體不能承受之高溫之狀況。再依驗斷書所載，被害人之表皮呈充血
    狀（在比體溫高的環境中，血液流向體表散熱所呈現之現象），表皮第一度至第
    二度燙傷（死後傷），而本件被害人在高溫環境中，血液流向體表面散熱（流汗
    ），致內臟（尤其是腦部）缺氧引起漸進性內窒息（組織缺氧）死亡，燙傷（熱
    灼傷）是死後傷，故被害人之燙傷（熱灼傷）並非被害人死亡之原因，而被害人
    於進入該浴室後一小時左右始為人發現臥於浴室內，且浴室內之蒸氣開關係開於
    最大的開啟狀態，因已無法查證被害人倒臥浴室內多久，惟被害人於倒臥失去知
    覺後，其身體防衛功能業已喪失，而該浴室之下方又係蒸汽之出口，如蒸汽熱能
    之長期續積，是否即能以被害人經一、二十分之蒸汽熱燻後身上之之燙傷程度，
    即得以正確之判斷當時該蒸氣之舜間溫度（此與人於有知覺狀況下，身體或四肢
    觸碰熱源後於數秒後即本能閃避熱源，故足以身體燙傷之程度來判斷熱源之溫度
    不同），亦有疑義？（四）公訴人雖認被告未經申請核准營利事業登記，即擅自
    開業，經彰化縣政府公共安全稽查小組到場勘查結果，「久青藥草蒸汽浴澡堂」
    室內消防栓設備、火警自動警報設備、排煙設備均未設，且建築物係鋼架造鐵皮
    屋、無使用執照，有彰化縣政府聯合查報小組稽查違規商業活動現場紀錄表一紙
    附卷為憑，顯見「久青藥草蒸汽浴澡堂」之安全設備缺乏，實不足以保障顧客洗
    蒸汽浴之安全等語。惟公訴人所指之公共安全設備均係針對火災而設置，而本件
    被害人並非因火災引起死亡，故縱被告在該設備上有所疏失，然與本案被害人之
    死亡間並無因果關係存在。（五）綜上所述，本件告訴人未善盡告知被告關於被
    害人有高血壓、心臟病之情事，而被告並不認識被害人，當亦無法得知被害人有
    高血壓、心臟病等疾病，又被害人係在高溫環境中，血液流向體表面散熱（即流
    汗現象），致內臟尤其是腦部缺氧引起漸進性內窒息（組織缺氧）死亡，惟本件
    查無其他積極證據證明被告有疏未注意致發生被害人死亡之情事，自難遽認係被
    告有業務過失致死之犯行，足認被告所辯尚堪採信，此外復查無其他積極之證據
    足認被告有何業務過失致死之犯行，本件既不能證明被告犯業務過失致死罪，自
    應為被告無罪之諭知。
據上論斷，應依刑事訴訟法第三百零一條第一項，判決如主文。
中      華      民      國    九十      年     十二     月     十一     日
                                臺灣彰化地方法院刑事第二庭
                                    法      官  石  馨  文
右正本證明與原本無異。
如不服本判決，應於送達後十日內向本院提出上訴狀(須附繕本)。
告訴人或被害人對於判決如有不服具備理由請求檢察官上訴者，其上訴期間之計算係
以檢察官收受判決正本之日期為準。
                                    法院書記官  黃  意  雯
中      華      民      國    九十      年     十二     月     十二     日


司法院資訊處製作；財團法人民間司法改革基金會備份。
